臺灣高等法院高雄分院刑事判決　　　　 94年度上訴字第432號
　　上　訴　人　臺灣高雄地方法院檢察署檢察官
　　被　　　告　甲○○○
　　　　　　　　乙○○
　　上列　一　人
　　選任辯護人　李文禎　　律師
　　　　　　　　黃如流　　律師
　　　　　　　　黃小舫　　律師
上列上訴人因被告偽造文書等案件，不服臺灣高雄地方法院93年
度訴字第426 號中華民國94年1 月26日第一審判決（起訴案號：
臺灣高雄地方法院檢察署86年度偵字第664 號），提起上訴，本
院判決如下：
      主  文
上訴駁回。
      理  由
壹、公訴意旨略以：被告甲○○○與被告乙○○係母女關係，被
    告乙○○與劉建良（已死亡）結婚後，被告甲○○○因認被
    告乙○○未受劉建良善待，遂萌生殺害劉建良之意，並與被
    告乙○○共同圖謀詐騙保險金，乃共同基於意圖不法之所有
    及行使偽造文書之概括犯意聯絡，未徵得劉建良之同意，推
    由被告甲○○○分別於附表所示時間分別向國泰人壽保險股
    份有限公司（下稱國泰保險公司）、新光人壽保險股份有限
    公司（下稱新光保險公司）投保（內容均詳如附表所示），
    且被告甲○○○復在保險契約要保書上偽造劉建良署押，其
    後交予國泰保險公司、新光保險公司而行使，足生損害於劉
    建良及國泰保險公司、新光保險公司對承保之保險契約管理
    之正確性。嗣被告甲○○○為踐行殺人及詐領保險金之犯意
    ，於84年11月初，透過遠親林昭賢僱請殺手邵貴軍、謝明諺
    、林金明等人，於84年12月23日下午6 時許，由林金明攜帶
    中共黑星手槍1 支，至高雄縣鳥松鄉正修工專處，趁劉建良
    步行時，持槍射擊劉建良之頭部要害，致劉建良當場死亡（
    被告甲○○○殺人部分業經判決確定）。被告乙○○隨即以
    受益人身分，自85年1 月31日至2 月6 日間，連續向國泰保
    險公司、新光保險公司申請保險理賠，而獲得12,630,090元
    之保險理賠金。因認被告甲○○○、乙○○共同涉犯刑法第
    216 條、第210 條之行使偽造私文書罪嫌、第339 條第1 項
    之詐欺取財罪嫌。
貳、被告甲○○○部分
一、按案件曾經判決確定者，應諭知免訴之判決，刑事訴訟法第
    302 條第1 款定有明文。此項訴訟法上所謂一事不再理之原
    則，關於實質上一罪或裁判上一罪，均有其適用，牽連犯係
    裁判上一罪，如其方法或結果之犯罪行為，業經判決確定，
    其效力當然及於全部，倘檢察官復就牽連犯中之方法或結果
    行為，重行起訴，即應諭知免訴之判決，不得再予論科（最
    高法院60年臺非字第77號判例意旨可資參照）。
二、經查：
    (一)依公訴意旨所示：被告甲○○○早萌殺死劉建良之意，並
      圖謀詐騙保險金，乃先於附表所示時間分別向國泰保險公
      司、新光保險公司投保（內容均詳如附表所示），復在保
      險契約要保書上偽造劉建良署押，其後，被告甲○○○為
      踐行殺人及詐領保險金之犯意，於84年11月初，透過遠親
      林昭賢僱請殺手邵貴軍、謝明諺、林金明等人，由林金明
      於84年12月23日下午6 時許，在高雄縣鳥松鄉正修工專前
      ，持槍射擊劉建良部致死亡，被告乙○○隨即以受益人身
      分，自85年1 月31日至2 月6 日間，連續向國泰保險公司
      、新光保險公司申請保險理賠，而獲得12,630,090元之保
      險理賠金等情，足見公訴意旨係認被告甲○○○殺死劉建
      良及行使偽造私文書係遂行詐領保險金目的之手段。是公
      訴意旨認被告甲○○○所犯殺人罪、行使偽造私文書罪嫌
      與詐欺取財罪嫌，三罪間有方法結果、手段目的之牽連關
      係，屬裁判上一罪關係，應為顯明。
    (二)再被告甲○○○於84年11月初，透過遠親林昭賢僱請殺手
      邵貴軍、謝明諺、林金明等人，由林金明於84年12月23日
      下午6 時許，在高雄縣鳥松鄉正修工專前，持槍射擊劉建
      良部致死亡，被告甲○○○之殺人罪已經本院判決確定，
      此有最高法院91年度台上字第3777號刑事判決及本院91年
      度重上更(三)字第12號刑事判決附卷可稽（見原審卷第207
      ～223 頁）。
    (三)被告甲○○○之殺人罪既經判處罪刑確定，而被告甲○○
      ○被訴行使偽造私文書罪、詐欺取財罪嫌，復與殺人罪有
      牽連犯之裁判上一罪關係，均已如前述，被告甲○○○被
      訴行使偽造私文書罪、詐欺取財罪嫌部分，即應為殺人罪
      之確定判決效力之所及。揆諸前開說明，公訴人再對被告
      甲○○○被訴行使偽造私文書、詐欺取財犯行部分起訴，
      自應為免訴之判決。
參、被告乙○○部分
一、公訴人認被告乙○○涉犯刑法第216 條、第210 條行使偽造
    私文書罪嫌及第339 條第1 項詐欺取財罪嫌，係以被告甲○
    ○○、乙○○之供述，並有附表所示保險要保書、新光人壽
    理賠記錄查詢、保險金給付申請書、國泰保險公司死亡保險
    金給付申請書、內政部警政署刑事警察局刑鑑字第227440號
    鑑驗通知書附卷可稽，復經比對存在臺灣高雄地方法院檢察
    署86年度偵字第664 號、86年度相字第58號、86年度偵字第
    21477 號、高雄縣警察局刑事偵查卷內之被告甲○○○簽名
    筆跡及要保書上被告乙○○、劉建良之簽名筆跡，均屬相符
    ，依此資為論據。
二、惟訊據被告乙○○否認有行使偽造私文書及詐欺取財犯行，
    辯稱劉建良有同意委由母親甲○○○辦理保險事宜，並授權
    母親甲○○○代為簽名，其與母親甲○○○尚無為詐領保險
    金而行使偽造私文書之行為等語。
三、經查：
    (一)如附表編號3 、4 、5 所示保險之要保書上劉建良簽名之
      筆跡（見他字卷第73、75、84～86頁），核與劉建良所書
      寫之請假單、卡片上劉建良簽名之筆跡（見他字卷第20、
       114、116 頁），二者之書寫方式、起筆位置、佈局方式
      均不相同，如附表編號3 、4 、5 所示保險之要保書上被
      告乙○○簽名之筆跡（見他字卷第73、75、84～86頁），
      核與被告乙○○在偵查筆錄上簽名之筆跡，二者之書寫方
      式、佈局方式亦不相同，此有內政部警政署刑事警察局92
      年12月8 日刑鑑字第227440號鑑驗通知書在卷可憑（見偵
      查卷第26～28頁），足認如附表編號3 、4 、5 所示保險
      之要保書上被告乙○○、劉建良之簽名均非本人親簽。另
      如附表編號1 、2 所示保險之要保書上被告乙○○簽名之
      筆跡（見他字卷第71 、79 ～81頁），核與被告乙○○在
      偵查筆錄上簽名之筆跡，二者以肉眼比對結果，其書寫方
      式、佈局方式並不相同，亦可認如附表編號1 、2 所示保
      險之要保書上被告乙○○之簽名非本人親簽。再參以證人
      李育華於偵查中結證稱如附表編號1 所示保險為其所承辦
      ，當時係被告甲○○○投保，被告乙○○及劉建良均不在
      場，不知要保書上被告乙○○姓名是何人所簽等語（見他
      字卷第93頁），證人柳素娟於偵查中結證稱如附表編號3
      所示保險為其所承辦，不記得要保書上被告乙○○姓名是
      何人所簽等語（見偵查卷第10頁反面），證人宋秀珍於偵
      查中結證稱如附表編號4 、5 所示保險為其所承辦，不記
      得要保書上劉建良姓名是何人所簽等語（見他字卷第92頁
      、偵查卷第9 頁）。是被告甲○○○、乙○○陳述如附表
      所示保險要保書上被告乙○○及劉建良簽名均非本人所簽
      署，而係被告甲○○○所簽，應堪信為真正。
    (二)如附表所示保險要保書上被告乙○○及劉建良簽名均係被
      告甲○○○所簽一節，固如上述。然被告乙○○辯稱係劉
      建良同意委由被告甲○○○辦理保險及授權被告甲○○○
      代為簽名等語。另被告甲○○○亦陳稱係經由劉建良同意
      代簽姓名等語。此外，復無其他證據足證被告甲○○○有
      未經劉建良同意而偽造劉建良署押之行為，被告乙○○與
      被告甲○○○共同偽造劉建良署押之犯行，即屬不能證明
      。
    (三)況觀諸最高法院91年度台上字第3777號及本院91年度重上
      更(三)字第12號被告甲○○○殺人案件刑事判決（見原審卷
      第207 ～223 頁），均未認定被告甲○○○與被告乙○○
      為殺人罪之共同正犯，且被告乙○○亦未因殺人罪嫌遭起
      訴，是既無法證明被告乙○○有共同殺劉建良之犯行，即
      無從說明被告乙○○詐領保險金之動機，又被告乙○○倘
      無詐領保險金之動機，被告乙○○復何需偽造文書？是被
      告乙○○辯稱係劉建良同意委由被告甲○○○辦理保險及
      授權被告甲○○○代為簽名，其與母親甲○○○尚無為詐
      領保險金而行使偽造私文書之行為等語，非無可採。
    此外，復查無其他積極證據足認被告乙○○有行使偽造私文
    書及詐欺取財犯行，被告乙○○之犯罪即屬不能證明。
肆、原審以被告甲○○○被訴行使偽造私文書、詐欺取財犯行，
    為殺人罪之確定判決效力所及，而諭知免訴判決（最高法院
    21年8 月12日刑事庭會議決議可參），另以不能證明被告乙
    ○○犯罪，而諭知被告乙○○無罪之判決，均核無不合。檢
    察官上訴意旨，仍執前詞，指摘原判決不當，為無理由，應
    予駁回。
據上論結，應依刑事訴訟法第368 條，判決如主文。
本案經檢察官王登榮到庭執行職務。
中　　華　　民　　國　　94　　年　　6 　　月　　15　　日
                  刑事第九庭  審判長法　　官  張明松
                                    法　　官  任森銓
                                    法　　官  郭玫利
以上正本證明與原本無異。
如不服本判決應於收受本判決後10日內向本院提出上訴書狀，其
未敘述上訴理由者，並得於提起上訴後10日內向本院補提理由書
狀（均須按他造當事人之人數附繕本）「切勿逕送上級法院」。
中　　華　　民　　國　　94　　年　　6 　　月　　15　　日
　　　　　　　　　　　　　　　　　　　書記官  翁心欣
附表：
┌──┬─────┬────┬────┬──────┬───────┬─────┐
│編號│ 投保日期 │ 要保人 │被保險人│  保險公司  │投保名稱及金額│保單號碼  │
├──┼─────┼────┼────┼──────┼───────┼─────┤
│ 1  │84年8月2日│甲○○○│乙○○  │國泰人壽保險│人壽險700,000 │0000000000│
│    │          │        │        │股份有限公司│元、意外險2,80│          │
│    │          │        │        │            │0,000 元、附加│          │
│    │          │        │        │            │劉建良傷害死殘│          │
│    │          │        │        │            │險2,800,000元 │          │
├──┼─────┼────┼────┼──────┼───────┼─────┤
│ 2  │84年8月2日│甲○○○│乙○○  │新光人壽保險│人壽險300,000 │RN234535  │
│    │          │        │        │股份有限公司│元、意外險1,50│          │
│    │          │        │        │            │0,000 元、附加│          │
│    │          │        │        │            │劉建良意外險1,│          │
│    │          │        │        │            │500,000元     │          │
├──┼─────┼────┼────┼──────┼───────┼─────┤
│ 3  │84年8 月10│乙○○  │劉建良  │國泰人壽保險│人壽險600,000 │0000000000│
│    │日        │        │        │股份有限公司│元、意外險2,40│          │
│    │          │        │        │            │0,000 元      │          │
├──┼─────┼────┼────┼──────┼───────┼─────┤
│ 4  │84年8 月26│乙○○  │劉建良  │新光人壽保險│人壽險1,000,00│5A446328  │
│    │日        │        │        │股份有限公司│0元、意外險5,0│          │
│    │          │        │        │            │00,000元      │          │
├──┼─────┼────┼────┼──────┼───────┼─────┤
│ 5  │84年8 月26│乙○○  │劉建良  │新光人壽保險│人壽險500,000 │GJ288055  │
│    │日        │        │        │股份有限公司│元            │          │
└──┴─────┴────┴────┴──────┴───────┴─────┘
